【裁判字號】    96,訴,1209
【裁判日期】    970319
【裁判案由】    毒品危害防制條例
【裁判全文】
臺灣基隆地方法院刑事判決              96年度訴字第1209號
公  訴  人  臺灣基隆地方法院檢察署檢察官
被      告  丙○○
                      3樓
                    （現另案於臺灣基隆看守所羈押中）
上列被告因違反毒品危害防制條例案件，經檢察官提起公訴（96
年度毒偵字第1832號、第2319號、96年度偵字第4178號），本院
判決如下：
    主  文
丙○○施用第一級毒品，累犯，處有期徒柒月；又施用第二級毒
品，累犯，處有期徒刑肆月；又施用第二級毒品，累犯，處有期
徒刑肆月，扣案含有第二級毒品安非他命殘渣之塑膠袋貳只（因
所含毒品量微，無法秤重），均沒收銷燬之，扣案之吸食器支
，均沒收之；又施用第一級毒品，累犯，處有期徒刑柒月，扣案
之第一級毒品海洛因（淨重壹點壹玖公克）併同難以析離之包裝
袋壹只（空包裝袋重零點零公克），均沒收銷燬之，扣案之葡
萄糖壹包、注射針筒柒支、電子秤壹台及小型分裝袋壹盒，均沒
收之。應執行有期徒刑壹年，扣案之第一級毒品海洛因（淨重壹
點壹玖公克）併同難以析離之包裝袋壹只（空包裝袋重零點零
公克）及含有第二級毒品安非他命殘渣之塑膠袋貳只（因所含毒
品量微，無法秤重），均沒收銷燬之，扣案之葡萄糖壹包、注射
針筒柒支、電子秤壹台、小型分裝袋壹盒及吸食器支，均沒收
之。
被訴幫助施用第一級毒品部分，無罪。
    事  實
一、丙○○前因施用第一級、第二級毒品案件，經本院裁定送觀
    察、勒戒後，認有繼續施用毒品之傾向，再經本院裁定送強
    制戒治，於民國89年12月2 日執行期滿，由臺灣基隆地方法
    院檢察署檢察官於89年12月31日以以89年度戒毒偵字第131
    號為不起訴處分確定。又因施用第一級毒品案件，經本院裁
    定送強制戒治（93年1 月9 日因毒品危害防制條例修正而報
    結），並於92年7 月17日以92年度訴字第234 號判決，判處
    有期徒刑8 月確定，於93年12月11日執行完畢。再因施用第
    一級毒品案件（施用時間為93年12月24日），經本院於94年
    3 月30日以94年度訴字第109 號判決，判處有期徒刑7 月確
    定。復因施用第一級毒品案件（施用時間自94年3 月31日起
    至同年8 月7 日止），經本院於94年8 月24日以94年度訴字
    第522 號判決，判處有期徒刑8 月確定。嗣其入監接續執行
    上開有期徒刑7 月、8 月，於95年11月2 日執行完畢。又因
    施用第一級、第二級毒品案件（第一級、第二級毒品施用時
    間均自96年3 月29日起至同年5 月20日止），經本院於96年
    6 月20日以96年度訴字第377 號判決，判處有期徒刑9 月、
    4 月，應執行有期徒刑1 年確定。
二、詎丙○○猶未戒斷毒癮，復分別基於施用第一級毒品海洛因
    及第二級毒品安非他命之犯意，先後於下列時、地，分別施
    用第一級毒品海洛因及第二級毒品安非他命：
  (一)96年7 月12日凌晨某時，在其位於臺北縣萬里鄉○里村○○
    路30巷2 弄7 號3 樓住處，以將第一級毒品海洛因摻水注入
    注射針筒，再施打入身體之方式，施用第一級毒品海洛因1
    次，再以將第二級毒品安非他命置於玻璃球內燒烤，再吸食
    所產生煙霧之方式，施用第二級毒品安非他命1 次。嗣其於
    同日凌晨3 時30分許，在基隆市○○區○○路及忠三路路口
    ，為警盤查得係施用毒品列管人口，經採集其尿液送驗後，
    結果呈安非他命、甲基安非他命、嗎啡及可待因之陽性反應
    ，始悉上情。
  (二)96年7 月31日某時分，同在上址，以同前施用第二級毒品安
    非他命之方式，施用第二級毒品安非他命1 次；再於翌日即
    96年8 月1 日中午某時，同在上址，以同前施用第一級毒品
    海洛因之方式，施用第一級毒品海洛因1 次。嗣於96年8 月
    1 日晚間8 時30分許，為警持搜索票在丙○○上址住處執行
    搜索而查悉上情，並扣得第一級毒品海洛因1 包（淨重1.19
    公克，空包裝袋重0.30公克），內含有第二級毒品安非他命
    殘渣之塑膠袋2 只（因所含毒品量微，無法秤重），其所有
    供施用第一級毒品海洛因用之葡萄糖1 包、注射針筒7 支、
    電子秤1 台及小型分裝袋1 盒，其所有供施用第二級毒品安
    非他命用之吸食器3 支，及其所有而與施用毒品無關之行動
    電話2 具（各含SIM 卡1 張，門號分別為0000000000、0000
    000000）及新臺幣（下同）1,100 元等物。
三、案經臺北縣政府警察局金山分局、基隆市警察局第一分局報
    告臺灣基隆地方法院檢察署檢察官偵查後起訴。
    理  由
甲、被告丙○○被訴施用第一級、第二級毒品罪部分：
壹、程序事項：
一、按被告以外之人於審判外之言詞或書面陳述，除法律有規定
    者外，不得作為證據，刑事訴訟法第159 條第1 項固有明文
    。惟被告以外之人於審判外之陳述，經當事人於審判程序同
    意作為證據，法院審酌該言詞陳述或書面陳述作成時之情況
    ，認為適當者，亦得為證據；當事人、代理人或辯護人於法
    院調查證據時，知有上開刑事訴訟法第159 條第1 項不得為
    證據之情形，而未於言詞辯論終結前聲明異議者，視為有前
    項之同意，刑事訴訟法第159 條之5 亦有明文。查起訴書所
    列舉之各項證據（除物證外），經本院於審判程序提示予被
    告，並告以內容要旨，被告均表示無意見，且未聲明異議，
    本院審酌相關書面陳述作成時之情況，認為適當，依前揭法
    條意旨，均得援為本案證據，應先敘明。
二、本院下列所引用之物證，均係員警於96年7 月30日下午5 時
    許，持本院核發之96年度聲搜字第387 號搜索票，前往被告
    丙○○位於臺北縣萬里鄉○○路30巷2 弄7 號3 樓住處，依
    法執行搜索後，發現得為證據之物而予以扣押者，查無何違
    法取證之情形，依法自得為本案之證據。
貳、實體事項：
一、上開事實，業據被告於檢察官偵訊及本院審理時坦承在卷，
    且其為警查獲時所採集之尿液送驗結果，呈安非他命、甲基
    安非他命、嗎啡及可待因之陽性反應，有台灣檢驗科技股份
    有限公司濫用藥物尿液檢驗報告2 紙附卷可稽，復有第一級
    毒品海洛因1 包（淨重1.19公克，空包裝袋重0.30公克）、
    內含有第二級毒品安非他命殘渣之塑膠袋2 只（因所含毒品
    量微，無法秤重）、葡萄糖1 包、注射針筒7 支、電子秤1
    台、小型分裝袋1 盒及吸食器3 支扣案可佐，足徵被告之自
    白與事實相符，可以採信。本案事證明確，被告施用第一級
    、第二級毒品之犯行洵堪認定，應依法論科。
二、論罪科刑：
  (一)按毒品危害防制條例係於92年7 月9 日修正公布，自93年1
    月9 日起施行，其中第20條、第23條將施用毒品之刑事處遇
    程序，區分為「初犯」、「五年內再犯」、「五年後再犯」
    。依其立法理由之說明：「初犯」，經觀察、勒戒或強制戒
    治後，應為不起訴處分或不付審理之裁定；經觀察、勒戒或
    強制戒治執行完畢釋放後，「五年內再犯者」，因其再犯率
    甚高，原實施之觀察、勒戒及強制戒治既已無法收其實效，
    爰依法追訴或裁定交付審理。至於經觀察、勒戒或強制戒治
    執行完畢釋放後，「五年後再犯者」，前所實施之觀察、勒
    戒或強制戒治已足以遮斷其施用毒品之毒癮，為其自新及協
    助其斷除毒癮，仍適用「初犯」規定，先經觀察、勒戒或強
    制戒治之程序。從而依修正後之規定，僅限於「初犯」及「
    五年後再犯」二種情形，始應先經觀察、勒戒或強制戒治程
    序。倘被告於5 年內已再犯，經依法追訴處罰，縱其第三次
    （或第三次以上）再度施用毒品之時間，在初犯經觀察、勒
    戒或強制戒治執行完畢釋放五年以後，已不合於「五年後再
    犯」之規定，且因已於「五年內再犯」，顯見其再犯率甚高
    ，原實施觀察、勒戒或強制戒治，已無法收其實效，即應依
    該條例第10條處罰（最高法院95年度台非字第59號、第65號
    判決意旨及最高法院95年第7 次刑事庭會議決議意旨參照）
    。被告有如事實欄所載，89年12月2 日執行強制戒治完畢，
    又因施用第一級毒品案件（施用時間為93年12月24日），經
    本院於94年3 月30日以94年度訴字第109 號判決，判處有期
    徒刑7 月確定；再因施用第一級毒品案件（施用時間自94年
    3 月31日起至同年8 月7 日止），經本院於94年8 月24日以
    94年度訴字第522 號判決，判處有期徒刑8 月確定；復因施
    用第一級、第二級毒品案件（第一級、第二級毒品施用時間
    均自96年3 月29日起至同年5 月20日止），經本院於96年6
    月20日以96年度訴字第377 號判決，判處有期徒刑9 月、4
    月，應執行有期徒刑1 年確定等情，有臺灣高等法院被告前
    案紀錄表在卷可稽。被告既曾於「五年內再犯」，且經法院
    判處罪刑確定，竟又於96年7 月12日、31日及8 月1 日，再
    次施用第一級毒品海洛因及第二級毒品安非他命，揆諸前揭
    說明，即非屬毒品危害防制條例第20條第3 項所定「五年後
    再犯」之情形，故檢察官依法逕行起訴本案，於法要無不合
    ，合先敘明。
  (二)查海洛因、安非他命分係毒品危害防制條例第2 條第2 項第
    1 款、第2 款所定之第一級、第二級毒品，被告施用第一級
    毒品海洛因、第二級毒品安非他命之行為，係犯毒品危害防
    制條例第10條第1 項、第2 項之施用第一級、第二級毒品罪
    。被告因施用而持有第一級毒品海洛因及第二級毒品安非他
    命之低度行為，應為施用第一級、第二級毒品之高度行為所
    吸收，不另論罪。
  (三)被告上開所犯施用第一級毒品罪（2 次）、第二級毒品罪（
    2 次），犯意各別，行為不同，應予分論併罰。
  (四)被告前曾受如事實欄所示之有期徒刑執行完畢，有前引臺灣
    高等法院被告前案紀錄表可憑，其於有期徒刑執行完畢後，
    5 年以內故意再犯本件有期徒刑以上之罪，為累犯，其所犯
    上開各罪，均應依法加重其刑。
  (五)爰審酌被告犯罪之動機、曾有施用毒品之前科仍不知戒除，
    惟犯罪後坦承犯行，且所犯之施用毒品犯行乃戕害自己身心
    健康，並未危及他人等一切情狀，分別量處如主文所示之刑
    ，並定其應執行之刑。
  (六)扣案之白色粉末1 包（淨重1.19公克，空包裝袋重0.30公克
    ），內含有第一級毒品海洛因成分，有法務部調查局96年10
    月1 日調科壹字第09623070490 號鑑定書1 紙在卷可憑，應
    併同難以析離之包裝袋1 只，均依毒品危害防制條例第18條
    第1 項前段宣告沒收銷燬之。又扣案之塑膠袋2 只內含有第
    二級毒品安非他命殘渣（因所含毒品量微，無法秤重），業
    據被告供承在卷，因所含毒品量微，無法與包裝之塑膠袋分
    離，爰併依上開規定宣告沒收銷燬之。又被告供稱扣案之葡
    萄糖1 包、注射針筒7 支、電子秤1 台、小型分裝袋1 盒，
    及吸食器3 支，均係其所有，其中除吸食器係供施用第二級
    毒品安非他命之用外，餘均係供施用第一級毒品海洛因之用
    ，爰分別在其所犯施用第一級、第二級毒品罪項下宣告沒收
    之。又被告雖供稱扣案之行動電話2 具（各含SIM 卡1 張，
    門號分別為0000000000、0000000000）及1,100 元亦均屬其
    所有，然堅稱該等扣案物與其所犯施用毒品罪無關，本院因
    查無證據足以證明該等扣案物與本件被告施用毒品之犯行有
    何相關聯，復查無其他沒收依據，依法自不得予以沒收，附
    此敘明。
乙、被告被訴幫助施用第一級毒品罪部分：
一、公訴意旨另以：被告丙○○明知海洛因係政府依據毒品危害
    防制條例公告管制之第一級毒品，竟於96年8 月1 日中午某
    時，見友人乙○○至其位於臺北縣萬里鄉○里村○○路30巷
    2 弄7 號3 樓住處時，取出其與乙○○共購之第一級毒品海
    洛因，除其自行基於施用第一級毒品海洛因之犯意，在上址
    屋內，以注射針筒方式，施用第一級毒品海洛因外（被告丙
    ○○此部分施用第一級毒品行為，即係上開經本院判決其於
    同日中午某時施用第一級毒品行為部分），並基於幫助施用
    第一級毒品海洛因之犯意，提供其上址住處，幫助乙○○在
    該址屋內施用第一級毒品海洛因（乙○○施用第一級毒品海
    洛因部分現由本院審理中），因認被告丙○○此部分行為另
    涉刑法第30條第1 項、毒品危害防制條例第10條第1 項之幫
    助施用第一級毒品海洛因罪嫌。
二、按被告未經審判證明有罪確定前，推定其為無罪；犯罪事實
    應依證據認定之，無證據不得認定犯罪事實；又不能證明被
    告犯罪者，應諭知無罪之判決，刑事訴訟法第154 條第1 項
    、第301 條第1 項前段分別定有明文。
三、公訴人認被告涉犯幫助施用第一級毒品罪嫌，主要係以被告
    之供述、證人乙○○之證言及乙○○之驗尿報告等為其主要
    論據。訊據被告坦固承證人乙○○於96年8 月1 日中午某時
    ，至其位於臺北縣萬里鄉○里村○○路30巷2 弄7 號3 樓住
    處時，有取出其與證人乙○○共購之第一級毒品海洛因，交
    予證人乙○○，乙○○旋在屋內施用第一級毒品海洛因之事
    實，核與證人乙○○所證相符，且證人乙○○於96年8 月2
    日為警採尿送驗後，結果呈可待因及嗎啡之陽性反應，亦有
    台灣檢驗科技股份有限公司濫用藥物尿液檢驗報告1 紙在卷
    可憑（見96年度偵字第4178號卷第63頁）。然按刑法所指幫
    助犯，係指以幫助之意思，對於正犯資以助力，使其犯罪易
    於達成而言，故幫助犯之成立，不僅須有幫助他人犯罪之行
    為，且須具備明知他人犯罪而予以幫助之故意，始稱相當。
    否則，如無此種犯意，係基於其他原因，而助成他人犯罪之
    結果，即難以幫助犯論（最高法院20年上字第1022號判例意
    旨、85年臺上字第270號、92年度臺上字第7053號判決意旨
    參照），換言之，幫助犯之成立，除在客觀上須有對正犯資
    以助力之幫助行為（構成要件以外之行為），必其主觀上同
    時具備雙重故意（幫助故意、幫助既遂），亦即就自己係對
    正犯特定之不法既遂行為提供助力有所認知，始克相當。是
    依上開說明，所應審認者係證人乙○○在被告上址屋內施用
    第一級毒品海洛因之客觀事實，是否可認被告主觀上係出於
    幫助證人乙○○施用第一級毒品海洛因之故意，而於客觀上
    以提供住處供證人林陽證施用第一級毒品海洛因之方式，幫
    助證人林陽證施用第一級毒品海洛因。而查，關於證人乙○
    ○於96年8月1日至被告上址住處施用第一級毒品海洛因之原
    因，被告供稱係因於96年7月31日與證人乙○○各出資1,000
    元共同購買第一級毒品海洛因，當天取得第一級毒品海洛因
    後，渠2人即在其上址住處內施用，翌日證人乙○○復至其
    上址住處施用渠2人上開共同購買之第一級毒品海洛因，證
    人乙○○係因毒癮發作，自行至其上址住處取用第一級毒品
    海洛因，而非由其邀證人乙○○至其住處施用，又證人林陽
    證在取用第一級毒品海洛因之前亦未先詢問其可否在其上址
    住處施用等情（見本院卷第32-34頁），核與證人乙○○於
    本院審理時則證稱：96年8月1日至被告上址住處施用第一級
    毒品海洛因，係因在前一日即拿錢給被告，請被告順便幫忙
    買第一級毒品海洛因，後來被告通知其已購得第一級毒品海
    洛因，其因毒癮發作，所以其才自行攜帶注射針筒至被告住
    處施用第一級毒品海洛因，而非被告主動要求其前往施用第
    一級毒品海洛因，其施用第一級毒品海洛因時，被告正在整
    理房間，其即自行取用第一級毒品海洛因施用，並未詢問被
    告是否同意其在屋內施用第一級毒品海洛因等語（見本院卷
    第81-85頁）大致相符，可見證人乙○○係因毒癮發作，因
    而利用前往被告上址住處之機會，順便在被告上址住處施用
    第一級毒品海洛因施用，被告並無主動邀約之行為，且亦未
    積極允諾證人乙○○在屋內施用第一級毒品海洛因，據此實
    難認被告主觀上有何提供場所以幫助證人乙○○施用第一級
    毒品海洛因之故意。此外，本院復查無其他積極證據足認被
    告有公訴人所指之幫助施用第一級毒品之犯行，揆諸前揭說
    明，無從證明被告犯罪，自應依法為被告無罪之諭知。
四、至蒞庭檢察官雖於本院97年3 月5 日審判期日調查證據完畢
    後進行辯論程序時，以言詞論告被告代證人乙○○購買第一
    級毒品海洛因以供證人乙○○施用之行為，亦構成幫助施用
    第一級毒品罪，然因被告代證人乙○○購買第一級毒品海洛
    因之行為與被告提供場所供證人乙○○施用第一級毒品海洛
    因之行為，係分屬二不同之行為，被告代證人乙○○購買第
    一級毒品海洛因之行為，未經起訴或追加起訴，本院依法無
    從審理。是倘被告代證人乙○○購買第一級毒品海洛因之行
    為果構成幫助施用第一級毒品海洛因罪，亦應另行起訴，確
    認被告代證人乙○○購買海洛因之時間、地點、價錢等相關
    犯罪事實，並使被告知悉其經起訴此部分之幫助施用第一級
    毒品海洛因之行為，而得以充分行使防禦權，附此敘明。
據上論斷，應依刑事訴訟法第299 條第1 項前段、第301 條第1
項前段，毒品危害防制條例第10條第1 項、第2 項、第18條第1
項前段、第23條第2 項，刑法第11條、第47條、第51條第5 款、
第38條第1 項第2 款，判決如主文。
本案經檢察官甲○○到庭執行職務。
中    華    民    國    97    年    3    月    19    日
                  刑事第一庭審判長法  官  王福康
                                  法  官  王美婷
                                  法  官  劉桂金
以上正本證明與原本無異。
如不服本判決應於收受本判決後10日內向本院提出上訴書狀，其
未敘述上訴理由者，並得於提起上訴後10日內向本院補提理由書
狀（均須按他造當事人之人數附繕本）「切勿逕送上級法院」。
中    華    民    國    97    年    3    月    19    日
                                  書記官  鄧順生
附錄論罪法條：
毒品危害防制條例第10條
施用第一級毒品者，處 6 月以上 5 年以下有期徒刑。
施用第二級毒品者，處 3 年以下有期徒刑。


司法院資訊處製作；財團法人民間司法改革基金會備份。
